【裁判字號】    88,易,202
【裁判日期】    890717
【裁判案由】    妨害自由
【裁判全文】
台灣苗栗地方法院刑事判決                          八十八年度易字第二二號
    公  訴  人  臺灣苗栗地方法院檢察署檢察官
    被      告  甲○○
                乙○○
    共     同
    選任辯護人  何邦超
右列被告因妨害自由案件，經檢察官提起公訴（八十七年度偵字第四二七四號、八十
八年度偵字第一二四二號），本院判決如左：
    主  文
甲○○、乙○○均無罪。
    理  由
一、公訴意旨略以︰被告甲○○與乙○○係兄弟關係，甲○○原所有如附圖所示部分
    之坐落苗栗縣頭份鎮○○段○○段一三三五之八號及一三三五之九號土地（下稱
    系爭土地），原為重測前田寮段六九六號土地內之一部分，早於民國六十五年二
    月二十六日丙○○之父饒維淵（已歿）向甲○○購買上開六九六號內部分土地建
   屋時，甲○○於同年四月九日即出具同意書同意饒維淵配合建物之建造而得永久
    使用系爭土地，後由丙○○繼承使用，嗣因系爭土地邊開闢頭份鎮○○路，丙○○將該建物大門改設面向系爭土地，且經系爭土地通行中央路，詎甲○○竟夥同
    並由乙○○雇請不知情之工人二名，於八十七年七月二十四日上午十時許，以鐵
    架、鐵皮將系爭土地圍堵，丙○○在場及其姊饒秋蓮雖在場阻止工人圍籬仍無效
    果，而藉此妨礙丙○○與其家人行使其依約得永久使用系爭土地及通行之權利。
    因認被告涉犯刑法第三百零四條之強制罪嫌等語。
二、按犯罪事實應依證據認定之，無證據不得推定其犯罪事實。又不能證明被告犯罪
    者，應諭知無罪之判決，刑事訴訟法第一百五十四條、第三百零一條第一項分別
    定有明文。而認定不利於被告之事實，須依積極證據，苟積極證據不足為不利於
    被告事實之認定時，即應為有利於被告之認定，更不必有何有利之證據。又告訴
    人之指訴是否與事實相符，仍應調查其他證據以資審認，最高法院著有判例可循
    （最高法院三十年上字第八一六號、五十二條台上字第一三００號判例參照）。
三、查公訴意旨認被告甲○○、乙○○涉嫌強制罪嫌，係因被告甲○○對於系爭土地
    有同意告訴人之父饒維淵永久使用及於前揭時間僱請工人將系爭土地圍堵之事實
    供承不諱，並有重測前田寮段六九六號內部分土地買賣契約書、系爭土地使用同
    意書、及工人圍堵系爭土地時之照片，復經台灣苗栗地方法院檢察署檢察官勘驗
    現場屬實，製有履勘現場筆錄及苗栗縣頭份地政事務所土地複丈成果圖在卷，為
    主要論據。
四、按以強暴、脅迫使人行無義務之事或妨害人行使權利者，處三年以下有期徒刑，
    刑法第三百零四條定有明文。所謂「妨害人行使權利」，即以強暴脅迫之方法，
    妨害他人行使其依法應享有之權利。強制罪所欲保護得法益在於權利人本諸自主
    意願而行使權利意思決定及實現之自由，即被害人之權利行使受妨害。被害人是
    否屬正當權利之行使，則依其他法律以定之。經查系爭土地於六十五年間即由甲○○同意被害人丙○○之父饒維淵永久使用，被害人丙○○於饒維淵死亡後繼受
    該永久使用權，且被害人丙○○嗣後已於系爭土地邊之建物開設大門通行，而證
    人即被害人之妹饒秋蓮於偵查中證稱：八十七年七月二十四日上午工人圍堵系爭
    土地時，伊亦有在場，伊當時有阻止工人，但工人回答「人家叫我做事我就做」
    ，伊在場阻止時，有一名工人拉起鐵管，伊差點就跌倒等語，證實被告等僱請工
    人圍堵系爭土地時，與饒秋蓮確有起爭執之事實無誤，參考上開說明，系爭土地
    被害人是否有正當權利之行使為主要審查要件，而系爭土地被害人有無權利行使
    經台灣高等法院台中分院於八十八年十月十二日以八十八年度上字第九十九號以
    ：債權契約之效力，僅存於契約當事人之間，非如物權有對世之效力。系爭土地
    使用權之約定僅係債權而已，依法不得創設所有權（物權），於法亦無所謂具有
    地上權或地役權等物權性質之債權存在，又債權具有相對性，其效力僅及於與指
    甲○○有系爭土地使用契約關係之丙○○之父饒維淵或其全體繼承人。饒維淵於
    六十五年二月二十六日訂立「買賣契約書」，於批明四記載「有關前端乙方（指
    甲○○）留存之四公尺人行道，乙方無條件提供甲方（即饒維淵）永久使用，乙
    方不得異議或刁難」，同年四月九日所立同意書復約定「甲方（即丙○○之父）
    所有坐落頭份鎮○○段地號六九六之三、六九六之四號等二筆（即向甲○○所購
    之地，於購買後分筆為該二地號，其中六九六之三號即重測後現在之田寮段一小
    段一三二三號，為被上訴人房屋所在地，六九六之四號土地即重測後之一三二四
    號地，為案外人饒徐蘭英所有建號一○八號房屋所在地）連界甲○○所有同所地
    號六九六號內四公尺私設道路甲方相連額約二二．五坪（即系爭一三三五之八、
    一三三五之九號地），甲方申請建築房屋許可執照時，乙方應同意蓋章提供甲方
    配合空地許可使用不得刁難，同時無條件永久使用，不得異議」等語，有被害人
    丙○○提出之買賣契約書、同意書、建築執照、土地使用權同意書在卷可稽，惟
    系爭土地使用契約，為債權契約，其約定之效力僅存在於甲○○與被害人丙○○
    之被繼承人饒維淵之間，被害人之被繼承人饒維淵，已於八十二年二月一日死亡
    ，其對系爭土地之使用權利，應由其全體繼承人繼承，饒維淵之繼承人除配偶饒
    羅大妹及被害人外，尚有二子五女，共計九名繼承人；饒維淵對系爭土地使用之
    權利，屬全體繼承人公同共有，依民法第八百二十八條之規定，被害人未證明已
    得公同共有人全體之同意，單獨起訴主張依繼承之法律關係訴請甲○○排除侵害
    ，將系爭土地交付其一人使用，即為當事人不適格。及甲○○與被害人丙○○間
    並無土地使用權契約存在，被害人丙○○應無繼受取得饒維淵原有對系爭土地使
 用之權利可言，甲○○亦無侵害其個人權利之情事，是被害人丙○○主張繼受契
    約，依侵權行為之法律關係提起之民事訴訟依法未合等理由，判決被害人丙○○
    敗訴，並經最高法院八十九年一月二十七日以八十九年度台上字第二六二號裁定
    上訴人丙○○上訴駁回確定在案，有被告所提台灣高等法院台中分院八十八年度
    上字第九十九號判決及最高法院八十九年度台上字第二六二號裁定附卷可稽，是
    被害人丙○○對於系爭土地既然無正當權利可資使用，被告在其土地上建築鐵架
    、鐵皮，自無妨害被害人行使權利，公訴意旨所述犯罪事實與上揭法條構成要件
    不符。此外復查無其他積極證據足資證明被告有何妨害自由之犯行，依上說明，
    被告犯罪自屬不能證明，依法應諭知無罪之判決。
據上論斷，應依刑事訴訟法第三百零一條第一項，判決如主文。
本案經檢察官黃智勇到庭執行職務。
中      華      民      國      八十九      年      七    月    十七    日
                                  臺灣苗栗地方法院刑事庭
                                      法  官  張  珈  禎
右正本證明與原本無異。
如不服本判決，應於判決送達後十日內向本院提出上訴狀（應附繕本），上訴於臺灣
高等法院臺中分院。
                                      書記官  楊  慧  萍
中      華     民      國       八十九     年     七     月     十七    日


司法院資訊處製作；財團法人民間司法改革基金會備份。
